臺灣板橋地方法院民事判決　　　　　　　 94年度訴字第486號
原　　　告　丙○○
被　　　告　甲○○
訴訟代理人　唐行深律師
　　　　　　逢紹峰律師
上列當事人間請求回復原狀等事件，本院於民國94年12月6 日言
詞辯論終結，判決如下：
    主  文
被告應將坐落臺北縣三峽鎮○○段338 地號上如附圖所示A 部分
七七. 九一平方公尺、B 部分一. 四九平方公尺、C 部分一. 三
○平方公尺，共計八○. 七平方公尺之建物、磚牆拆除，將土地
交還原告及其他共有人。
被告應自民國九十三年十月二十日起至交還上開之日止，按年給
付原告新臺幣萬陸仟玖佰肆拾肆元。
原告其餘之訴駁回。
訴訟費用由被告負擔十分之九，餘由原告負擔。
本判決第一項於原告以新臺幣貳拾肆萬陸仟元供擔保後，得假執
行。但被告如於假執行程序實施前以新臺幣柒拾萬捌仟元供擔
保後，得免為假執行。
本判決第二項於各該給付期屆至時，原告依各期給付提供新台幣
壹萬貳仟元供擔保後，得為假執行。但被告如於假執行程序實施
前以新臺幣萬陸仟玖佰肆拾肆元供擔保後，得免為假執行。
原告其餘假執行之聲請駁回。
    事  實
甲、原告方面：
一、聲明：
（一）被告應將坐落臺北縣三峽鎮○○段338 地號上（如樹林地
      政事務所複丈成果圖A 部分77.91 平方公尺、B 部分1.49
      平方公尺、C 部分1.30平方公尺等共計80.7平方公尺）之
      違章建物全部拆除回復原狀，並將土地返還原告及全體共
      有人。
（二）被告應自民國（下同）93年10月20日起，按年給付新臺幣
      （下同）738,89元予原告及全體共有人。
（三）原告願供擔保請准宣告假執行。
二、陳述：
（一）緣兩造同為臺北縣三峽鎮○○段338 地號（以下簡稱：系
      爭土地）土地之共有人，被告因其所有坐落於系爭土地上
      之建物遭政府徵收拆除，遂與原告及其他共有人協商分割
      共有物事宜，然因被告分割方案過於無理而未達成協議。
      嗣被告強行開挖基地建築房屋，原告以存證信函通知被告
      停止違法行徑，惟其仍置之不理。是原告本於所有權之行
      使，自得依民法第767 條及第821 條之規定，訴請被告排
      除侵害及拆屋還地。
（二）按「共有土地或建築改良物其處分、變更及設定地上權、
      永佃權、地役權或典權應以共有人過半數及其應有部分合
      計過半數之同意行之。但其應有部分合計逾2/3 者其人數
      不予計算」，土地法第34條之1 定有明文。查原告及訴外
      人周信義對於系爭土地持分面積總計達93﹪，依上開土地
      法之規定，原告自得對系爭土地加以處分。惟被告以其父
      周炳錫曾於67年間曾出具同意書予原告，原告自有義務同
      意被告以其持份7.38坪於系爭土地上建築約25坪房屋，然
      被告此舉實不符比例原則。況被告父親周炳錫是否曾出具
      同意書一事，因年代久遠亦難確認，被告僅以建物謄本登
      記具有使用執照，即驟以認定上開同意書等事實，顯屬無
      稽。
（三）查原告於45年間買受臺北縣三峽鎮○○街13號建物及土地
      時，被告父親周炳錫所有臺北縣三峽鎮○○街17號建物係
      早已存在之土角造建物，原告雖容忍該建物存在之事實，
      惟該建物一經坍塌滅失，被告欲重新建築，自應依法律規
      定再行申請為之，然被告卻不顧共有人權益擅自搭建違章
      建築，實不可取。是被告雖以其業經部分共有人同意而為
      建築，但共有人人數及其總持分面積均未過半，依土地法
      第34條之1 之規定，被告自無權為任何處置。被告並應自
      93年10月20日起，按無權佔用80.7平方公尺之公告地價總
      價738,889 元之10﹪年租金支付原告及全體共有人之不當
      得利。
（四）又被告指摘原告違反民法第148 條規定之權利濫用禁止云
      云：
      惟查，原告於被告尚未建築產生損害前，即已插牌公告，
      嗣又寄發存證信函加以通知，則原告自未抵觸民法第148
      條權利濫用禁止之規定。
三、證據：提出土地登記謄本、地籍圖、三峽中山郵局第148 號
    存證信函、違章建築舉發函、臺北縣三峽鎮公所北縣峽建字
    第0930026362號函、臺北榮星郵局第150 號存證信函影本各
    乙份為證。
乙、被告方面：
一、聲明：
（一）原告之訴及其假執行之聲請均駁回。
（二）若受不利之判決，被告願供擔保請准宣告免為假執行。
二、陳述：
（一）緣原告於45年10月16日買受臺北縣三峽鎮○○段338 地號
      土地權利範圍284/720 、335 地號土地權利範圍77/240、
      336 地號土地權利範圍284/720 、337 地號土地權利範圍
      284/720 ，原告於同時亦買受臺北縣三峽鎮○○街13號建
      物。而被告於81年4 月16日繼承臺北縣三峽鎮○○段338
      地號土地權利範圍79/720、335 地號土地權利範圍4/240
      、336 地號土地權利範圍79/720、337 地號土地權利範圍
      79/720。又原告所有建物因坐落於上開土地上，被告之被
      繼承人周炳錫曾於原告房屋改建時，出具土地使用同意書
      予原告，此有證人丁○○、乙○○之證詞可稽。
（二）查被告所有臺北縣三峽鎮○○街17號建物，因臺北縣政府
      徵收土地加以拆除。而被告與訴外人周寶貴曾於93年4 月
      間與原告協商系爭土地使用同意書事宜，惟原告拒絕出具
      土地使用同意書予被告。然原告買受系爭土地時，即知系
      爭土地為數人共有之土地，原告並默示同意被告之被繼承
      人周炳錫繼續以上開號建物使用共有之系爭土地，況被告
      之被繼承人周炳錫亦曾出具使用同意書予原告，則原告拒
      絕被告以相同情形之請求，足證原告心態甚為可議。又被
      告所有上開建物整修後所佔用之土地面積，依鈞院囑託臺
      北縣樹林地政事務所製作之土地複丈成果圖所示共計80.7
      平方公尺（即24.41 坪），並未逾被告及訴外人周寶貴所
      共有土地應有部分之面積總和25.55 坪。
（三）按「權利之行使，不得違反公共利益或以損害他人為主要
      目的。行使權利，履行義務，應依誠實及信用方法」，民
      法第148 條定有明文。又「查權利之行使，是否以損害他
      人為主要目的，應就權利人因權利行使所能取得之利益，
      與他人及國家社會因其權利行使所受之損失，比較衡量以
      定之。倘其權利之行使，自己所得利益極少而他人及國家
      社會所受之損失甚大者，非不得視為以損害他人為主要目
      的，此乃權利社會化之基本內涵所必然之解釋」、「誠實
      信用之原則，係在具體的權利義務之關係，依正義公平之
      方法，確定並實現權利之內容，避免當事人間犧牲他方利
      益以圖利自己，自應以權利及義務人雙方利益為衡量依據
      ，並應考察權利義務之社會上作用，於具體事實妥善運用
      之方法」、「權利之行使，不得違反公共利益，或以損害
      他人為主要目的，民法第148 條第1 項定有明文。原審以
      上訴人如取回系爭9 平方公尺土地，需拆除被上訴人所有
      6 層樓房中央部分，勢必影響大樓結構安全，上訴人取回
      該土地又難供建築，其為本件之請求，顯以損害他人為主
      要目的，有權利濫用之情形，爰為上訴人敗訴之判決，核
      無違背法令之情形」，最高法院71年台上字第737 號、86
      年台上字第64號、86年台上字第1840號判例意旨可資參照
      。今查原告所有系爭土地權利範圍僅284/720 ，惟其卻要
      求被告將地上物全部拆除回復原狀，依上開最高法院判例
      意旨揭示，原告權利行使顯有濫用。
（四）原告本件請求顯無理由：
  １、原告訴之聲明第1 項主張「被告拆除坐落民權段338 地號
      上之建物拆除回復原狀，返還原告及其他共有人」云云：
      惟查，被告業已取得系爭土地中5 位共有人之土地使用同
      意書，而上開共有人並未要求被告拆除建物回復原狀，足
      證原告此項訴之聲明顯無訴之利益。
　２、原告訴之聲明第2 項主張「被告應自93年10月20日起，按
      無權佔用80.7平方公尺之公告地價總價738,889 元之10﹪
      年租金支付原告及全體共有人損害賠償」云云，惟查：
    (1)原告對於上開聲明之法律基礎，以及依公告地價10﹪為其
      請求之計算標準等問題，均未舉證以實其說。況兩造間並
      無任何租賃關係，原告何以向被告請求給付租金，甚又向
      被告主張損害賠償，租金請求與損害賠償顯係不相容之主
      張，原告請求自屬矛盾。
    (2)又原告雖指稱被告無權佔用80.7平方公尺，然被告亦為系
      爭土地之共有人，被告於上開土地上每一點均有權利範圍
      79/720，況系爭土地其他共有人丁○○、乙○○、林景祥
      、林志恒、秦素珍及臺北縣三峽鎮○○街17號建物另一共
      有人周寶貴均未曾向被告主張任何權利，則原告自無任何
      法律依據主張上開權利。
三、證據：提出土地及建物登記謄本、地籍圖謄本、戶籍謄本、
    門牌證明書、土地使用同意書影本各乙份、照片10幀為證，
    並聲請訊問證人丁○○、乙○○。
丙、本院依聲請至現場履勘，並囑託臺北縣樹林地政事務所實施
    測量及製作土地複丈成果圖。
    理  由
一、本件原告主張其為坐落臺北縣三峽鎮○○段338 地號（以下
    簡稱：系爭土地）土地之共有人，而被告亦為前開土地之共
    有人，且為前開同土地上門牌號碼臺北縣三峽鎮○○街17
    號建物之所有權人，而被告上開建物如附件所示A 部分77.9
    1 平方公尺、B 部分1.49平方公尺、C 部分1. 30 平方公尺
    等共計80.7平方公尺之建物、磚牆部分，有占用系爭土地之
    情形等事實，為兩造所不爭執，復有土地及建物登記謄本等
    影本在卷可稽，並經本院依聲請至現場履勘，且囑託臺北縣
    樹林地政事務所實施測量及製作土地複丈成果圖，有勘驗筆
    錄、臺北縣樹林地政事務所土地複丈成果圖等件附卷可參，
    是原告上開主張自堪信為真實。
二、原告又主張被告未經原告及其他共有人同意，在系爭土地上
    搭建如附件所示A 部分77.91 平方公尺、B 部分1.49平方公
    尺、C 部分1. 30 平方公尺等共計80.7平方公尺之建物、磚
    牆，專供伊自己使用，侵害其他共有人使用之權利，而被告
    固不否認其於前述土地上搭建上開建物、磚牆之事實，惟以
    前詞置辯，是所應審究者，為被告是否係合法占用系爭土地
    之問題。經查：
（一）按所有人對於無權占有或侵奪其所有物者，得請求返還之
      ；對於妨害其所有權者，得請求除去之；有妨害其所有權
      之虞者，得請求防止之，民法第767 條定有明文。又按各
      共有人對於第三人，得就共有物之全部為本於所有權之請
      求。但回復共有物之請求，僅得為共有人全體之利益為之
      ，亦為民法第821 條所明定。再按「各共有人按其應有部
      分，對於共有物之全部雖有使用收益之權。惟共有人對共
      有物之特定部分使用收益，仍須徵得他共人有全體之同意
      ，非謂共有人得對共有物之全部或任何一部有自由使用收
      益之權利。如共有人不顧他共有人之利益，而就共有物之
      全部或一部任意使用收益，即屬侵害他共有人之權利。」
      ，此有最高法院62年度台上字第1803號判例可資參照，而
      「各共有人按其應有部分，對於共有物之全部雖有使用收
      益之權。惟未經共有人協議分管之共有物，共有人對共有
      物之特定部分占用收益，仍須徵得他共有人全體之同意。
      其未經他共有人同意而就共有物之全部或一部任意占用收
      益，即屬侵害他共有人之權利，他共有人得本於所有權請
      求除去其妨害或請求向全體共有人返還占用部分，並得依
      侵權行為之規定，行使其損害賠償請求權。上訴人謂伊已
      取得系爭土地之共有權，對該土地不可能發生無權占有或
      侵奪之問題云云，自屬誤解」，亦有最高法院81年度台上
      字第1818號判決可參。
（二）則查，本件被告雖抗辯稱原告買受系爭土地時，即知系爭
      土地為數人共有之土地，原告並默示同意被告之被繼承人
      周炳錫繼續以上開號建物使用共有之系爭土地云云，然依
      照前述法條規定及最高法院判例、判決所示，某一共有人
      欲就共有物之特定部分為專屬之使用，必須得全體共有人
      之同意，倘其中有任一共有人不同意，該共有人即不得對
      共有物之特定部分主張專屬使用收益之權利，因而縱使如
      被告所主張其餘共有人之中有部分共有人同意其使用該特
      定部分，但就本件而言，本件原告即不同意被告專用該土
      地，則被告終究未得全體共有人之同意而專用此一土地，
      故原告主張被告未經全體共有人之同意而使用系爭土地乙
      節，即屬可採，被告之抗辯顯有誤會，自非可採。次按默
      示的意思表示係一種積極的行為，只是經由表示其他意思
      的方式間接表示其意思，或以事實行為表示某種特定的效
      果意思，而沈默係單純的不作為，並非間接的意思表示（
      默示），由於沈默並非意思表示，原則上不發生法律效果
      ，且單純之沈默，除有特別情事，依社會觀念可認為一定
      意思表示者外，不得謂為默示之意思表示，最高法院亦著
      有29年上字第762 號判例可參。本件原告先前縱未就被告
      之占用行為有任何之反對表示，然被告等並無法舉證原告
      及其他區分所有權人有何表示行為或事實行為間接表示出
      其同意被告等單獨使用之意思，自不得將原告之沈默解釋
      成默示同意之意思表示。
（三）又被告在原告共有之上開土地上搭建建物、磚牆，而僅供
      被告使用，顯已排除原告及其他共有人之自由使用，對於
      原告及共有人之權利，自亦不能謂毫無損害。是原告主張
      被告在其等共有之土地上搭建建物、磚牆，已侵害全體共
      有人之權利等語，尚非無據。則被告僅以原告所有系爭土
      地權利範圍僅284/720 ，惟其卻要求被告將地上物全部拆
      除回復原狀，抗辯原告請求回復原狀之權利行使行為係權
      利濫用等情，尚難採信。
（四）綜上所述，被告在系爭土地上搭建如附件所示A 部分77.9
      1 平方公尺、B 部分1.49平方公尺、C 部分1. 30 平方公
      尺等共計80.7平方公尺之建物、磚牆，乃無權占有，且妨
      害原告及其他共有人之所有權，而被告復未能證明其占有
      有何正當權源，揆諸前揭說明，原告依民法第767 條、第
      821 條之規定，請求被告拆除該等建物、磚牆以回復原狀
      ，返還予全體共有人，於法有據，應予准許。
三、末按無權佔有他人土地者，受有相當於租金之利益，此為一
    般社會經驗法則所確認之事項，亦為司法實務向來所採之見
    解。又依土地法第97條、第105 條規定，都市房屋租金之計
    算，以不超過土地申報總價百分之十為原則。本件系爭土地
    位於三峽祖師廟附近，四周交通尚稱發達，工商活動亦稱熱
    絡，而本件被告所占用之系爭土地申報地價為每平方公尺9,
    156 元，占用之面積共計80.7平方公尺，本院認其相當於租
    金之不當得利金額，應以申報總價百分之五計算為宜，是其
    金額為每年36,944元（計算式：80.7㎡×9,156元 ×5%≒
    36,944元，元以下四捨五入），是原告主張被告應自其寄出
    存證信函之日即93年10月20日起至交還上開土地日止，按年
    給付相當於租金之不當得利，於上開範圍內，為有理由，亦
    應准許，至原告之請求超過上開範圍部分，即失所依據，應
    予駁回。
四、本件兩造均陳明願供擔保，請准宣告假執行或免為假執行，
    經核於原告勝訴範圍內，其供擔保為假執行之聲請及被告供
    擔保免為假執行之聲請，為有理由，原酌定相當擔保金額分
    別准許之。至原告敗訴部分，其假執行之聲請即失所附麗，
    應併予駁回，附此敘明。
五、本件事證已臻明確，兩造其餘主張及攻擊防禦方法與證據，
    經本院斟酌後，與本件判決結果已不生影響，故不一一論列
    ，附此敘明。
結論：本件原告之訴為一部有理由，一部無理由，依民事訴訟法
第79條、第390 條第2 項、第392 條第2項，判決如主文。
中　　華　　民　　國　　94　　年　　12　　月　　29　　日
                  民事第三庭    法　官　邱靜琪
以上正本係照原本作成
如對本判決上訴，須於判決送達後20日內向本院提出上訴狀
中　　華　　民　　國　　94　　年　　12　　月　　29　　日
                            書記官　白俊傑
